臺灣彰化地方法院刑事判決　　　　　　 96年度簡上字第116號
公　訴　人　臺灣彰化地方法院檢察署檢察官
上　訴　人
即　被　告　甲○○
　　　　　　丙○○
　　　　　　丁○○
　　　　　戊○○○
上列上訴人等因背信案件，不服本院九十五年度斗簡字第六一八
號，中華民國九十六年二月九日第一審簡易判決（九十五年度偵
字第七二二四號），提起上訴，本院管轄之第二審合議庭判決如
下：
    主      文
上訴駁回。
丙○○、丁○○、甲○○、戊○○○，均緩刑年。
    事實及理由
一、本案經本院審理結果，認第一審判決認事用法及量刑均無不
    當，應予維持，並引用第一審判決書記載，事實、證據及理
    由（如附件）。
二、上訴人即被告甲○○等上訴意旨略以：被告等人以系爭土地
    及丙○○、丁○○、甲○○三人所有之第四七八、四七九、
    四八０建號之房屋（重測後分別改為社頭鄉○○段五０五、
    五０六、五０七建號）向社頭鄉農會設定最高限額抵押權之
    行為，並未使告訴人乙○○受有損害，與刑法上之背信罪構
    成要件即有不符，應不成立該罪；又縱認被告等人成立背信
    罪嫌，因丙○○、丁○○、甲○○未受告訴人乙○○委託處
    理事務，其等雖與戊○○○共同實施背信犯行，然依修正後
    刑法第三十一條第一項後段及但書規定，無特定關係之人，
    仍以正犯或共犯論，但得減輕其刑，原審未予詳查，遽為論
    罪科刑，爰請求撤銷原判決云云。
三、經查：緣案外人蕭國澤與案外人蕭振國（已歿）於民國（下
    同）五十二年一月間，共同購買座落在彰化縣社頭鄉○○○
    段第一九四之三地號（重測後改為社頭鄉○○段一六八二地
    號）土地一筆，約定產權各二分之一，但信託登記在案外人
    蕭振國名下，迨七十三年七月一日案外人蕭國澤與戊○○○
    藉口欲競選農會代表需有土地，乃要求案外人蕭振國將該土
    地信託登記為戊○○○名下，嗣案外人蕭振國於七十九年十
    一月二十三日死亡，由其子乙○○繼承其上開土地持分，惟
    案外人蕭國澤及戊○○○竟於八十五年六月十一日擅自以該
    筆信託土地向彰化縣社頭鄉農會（下稱社頭鄉農會）借款，
    並設定最高限額抵押權新台幣（下同）四百四十萬元，二人
    遂遭乙○○以背信罪名提起告訴，案外人蕭國澤、戊○○○
    及二人之子丁○○、甲○○、丙○○因而於八十七年六月三
    十日，與乙○○簽署一信託契約書，約定待農業發展條例變
    更或該筆土地區域變更致該筆土地得分割及移轉登記為共有
    時，戊○○○應即將該筆土地二分之一應有部分分割及移轉
    登記至乙○○名下，且嗣後若戊○○○再以該筆土地設定抵
    押權時則為違約之行為，案外人蕭國澤、丁○○、甲○○及
    丙○○對戊○○○之違約行為亦應負連帶責任，而應與戊○○○按時價買回乙○○之土地持分，因而戊○○○、丁○○
    、甲○○及丙○○受乙○○委託負有在該期間內，不得有超
    過戊○○○應有部分之比例行使權利之行為，並於可分割及
    移轉行為時，負有分割及移轉登記之義務而為乙○○處理事
    務，該案後經檢察官以八十七年度偵字第二一一六號為不起
    訴處分確定。詎戊○○○、丁○○、甲○○及丙○○為解決
    經營生意上之資金需求，竟共同基於意圖為自己不法之利益
    之犯意聯絡，於八十七年十二月八日間，未經乙○○同意將
    前開共有土地及分別為丙○○、丁○○、甲○○所有座落同
    段第四七八、四七九、四八０建號之房屋（重測後分別改為
    社頭鄉○○段五０五、五０六、五０七建號）為共同擔保品
    ，向社頭鄉農會設定七百六十九萬元之最高限額抵押權，並
    經該銀行審核貸得五百六十萬元，致生損害於乙○○之利益
    等事實，業據其等於本院審理時均供承不諱，核與證人即被
    害人乙○○於警訊中之指述及偵訊中之證述情節相符，此外
    ，復有被告四人與告訴人所簽署之信託契約書影本、承認書
    影本、土地登記謄本、臺灣彰化地方法院檢察署八十七年度
    偵字第三二一六號不起訴處分書、社頭鄉農會九十五年七月
    十四日社鄉農信字第０九五二七四０號函覆之貸款相關資料
    等件附卷可稽。所謂信託行為，係指委託人授與受託人超過
    經濟目的之權利，而僅許可其於經濟目的範圍內行使權利之
    法律行為之謂，就外部關係言，受託人固有行使超過委託人
    所授與之權利，但就委託人與受託人之內部關係言，受託人
    仍應受委託人所授與權利範圍之限制；次按，抵押權為對世
    權之物權，縱土地信託登記後，依土地權利信託登記作業辦
    法之規定辦理受託人之變更登記，因原受託人即原登記名義
    人所為之處分行為仍屬有權處分，是原登記名義人債務不履
    行時，抵押債權人仍得就供擔保之不動產追索受償；查本件
    被告等人依約尚無獨立之處分權，業如前述，其未經委託人
    之同意，即擅自設定前揭抵押，就渠等信託之內部關係言之
    ，即屬違背被告等人任務之行為，鑿然若揭；又系爭土地設
    定當事人約定外之抵押後，增加委託人就該土地不必要之擔
    保危險，是該土地之實質經濟價值已遭貶抑，職此，被告等
    人所為設定抵押之行為，即有損害於委託人之財產，當無疑
    義。綜上所述，被告等人所為設定抵押之行為即與刑法之背
    信罪構成要件該當。又上訴人丙○○、丁○○、甲○○辯稱
    ，其等非受託處理事務之人，未具特定身分關係，得減輕其
    刑云云；查上訴人等均為信託契約之當事人無疑，有信託契
    約書影本一份可稽，又依該契約書（三）內容所載，丙○○
    、丁○○、甲○○三人均處於受託人之地位，今上訴人等未
    經委託人乙○○之同意，擅自就上開土地為抵押權之設定，
    足見被告等人違反受託保管之意旨，客觀上有違反為他人處
    理事務之犯行，主觀上亦有為自己不法之利益及損害本人利
    益之意圖甚明。本件事證業臻明確，被告等人犯行洵堪認定
    。原審認定之事實、其所憑之證據及認定之理由，業據原審
    引用聲請簡易判決處刑書記載明確，又被告等人於本院第二
    審亦坦白承認；原審參酌其犯罪情節，判處被告等人本件罪
    刑，核無違誤或不當之處，上訴人之請求徒以原審判決不當
    而提起，為無理由，應予駁回。
四、被告等人行為後，刑法第七十四條關於緩刑之規定，雖亦於
    九十四年二月二日修正公布，並於九十五年七月一日施行，
    然犯罪在新法施行前，新法施行後，緩刑之宣告，應適用新
    法第七十四條之規定（最高法院九十五年五月二十三日第八
    次刑事庭會議決議第七點參照）。本件被告等人前均未曾故
    意犯罪受有期徒刑以上刑之宣告，有臺灣高等法院被告全國
    前案紀錄表等件附卷可參，念其等人素行尚佳，犯情尚輕，
    ，且已對抵押權人清償所貸得借款，併塗銷上開土地抵押權
    設定登記，則被告等人經此次科刑之判決，當知警惕，應無
    再犯之虞，本院因認對被告等人所宣告之刑，以暫不執行為
    適當，乃均併予宣告緩刑三年，以勵自新。
據上論斷，應依刑事訴訟法第四百五十五條之一第一項、第三項
、第三百六十四條、第三百七十三條、第三百六十八條，刑法第
七十四條第一項第一款，判決如主文。
本案經檢察官莊佳瑋到庭執行職務。
中　　華　　民　　國　　96　　年　　6　　 月　　12　　日
                  刑事第一庭    審判長法  官  葉榮郎
                                      法  官  郭麗萍
                                      法  官  胡宜如
以上正本證明與原本無異。
本件不得上訴。
中　　華　　民　　國　　96　　年　　6 　　月　　12　　日
                                      書記官  吳金良
